【裁判字號】    94,重訴,44
【裁判日期】    970807
【裁判案由】    分割共有物
【裁判全文】
臺灣苗栗地方法院民事判決              94年度重訴字第44號
原      告  庚○○
訴訟代理人  陳淑芬律師
複  代理人  辰○○
被      告  丁○○
訴訟代理人  乙○○
被      告  丑○○
兼上1 人法
定  代理人  子○○
                        7號4.
兼  上2 人
訴訟代理人  辛○○
被      告  壬○○
                        7
被      告  己○○
上    1 人
訴訟代理人  戊○○
                        號
被      告  寅○○○○○○
            卯○○○○○○
兼上2 二人
法定代理人  丙○○
上 9人共同
訴訟代理人  江錫麒律師
複  代理人  甲○○
被      告  癸○○
訴訟代理人  巳○○
上列當事人間請求分割共有物事件，本院於民國97年7 月25日言
詞辯論終結，判決如下：
    主  文
原告與被告壬○○、辛○○、子○○、丑○○、丁○○、丙○○
、卯○○○○○○、寅○○○○○○共有坐落苗栗縣西湖鄉○○○段一三六七之二地號土地依下列方法分割：如附圖甲案所示編
號Ａ１部分面積六二五一平方公尺土地分歸原告所有，編號Ｂ１
部分面積四００平方公尺土地分歸被告子○○、丑○○、丙○○
、卯○○○○○○、寅○○○○○○按原應有部分之比例維持共
有，編號Ｃ１部分面積三三五０平方公尺土地分歸被告丁○○所
有，編號Ｄ１部分面積六二五一平方公尺土地分歸被告辛○○所
有，編號Ｅ１部分面積二五００平方公尺土地分歸被告壬○○所
有。
原告與被告辛○○、壬○○、己○○共有坐落苗栗縣西湖鄉○○○段二八一、二八七、一三六七之一地號土地應予變賣，所得價
金按原告三分之一、被告辛○○三分之一、被告壬○○十五分之
二、被告己○○五分之一之比例分配之。
原告與被告辛○○、壬○○、癸○○、丁○○共有坐落苗栗縣西
湖鄉○○○段一三六六、一三六六之二地號土地應予變賣，所得
價金按原告三分之一、被告辛○○三分之一、被告壬○○十五分
之一、被告癸○○十五分之二、被告丁○○十五分之二之比例分
配之。
原告與被告辛○○、壬○○、癸○○共有坐落苗栗縣西湖鄉○○○段二八二、二八三、二八四、二八五之一、二八五之二、二八
五之三、二八五之四、二八六、二八八地號土地應予變賣，所得
價金按原告三分之一、被告辛○○三分之一、被告壬○○十五分
之二、被告癸○○五分之一之比例分配之。
訴訟費用由原告負擔三分之一，被告辛○○負擔三分之一，被告
壬○○負擔十五分之二，被告癸○○負擔十五分之二，被告己○○負擔四０分之一，被告丁○○負擔四０分之一，被告子○○、
丑○○、丙○○、卯○○○○○○、寅○○○○○○連帶負擔六
０分之一。
    事實及理由
一、原告起訴主張：
  (一)(1)坐落苗栗縣西湖鄉○○○段1367之2 地號土地（地目林，
    面積18752 平方公尺，以下簡稱系爭1367之2 地號土地）為
    原告及被告壬○○、辛○○、子○○、丑○○、丁○○、丙○○、卯○○○○○○、寅○○○○○○所共有，原告之應
    有部分為3 分之1 ，被告壬○○之應有部分為15分之2 、被
    告辛○○之應有部分為3 分之1 、被告子○○之應有部分為
    1125分之8 、被告丑○○之應有部分為1125分之8 、被告丁○○之應有部分為1500分之268 、被告丙○○之應有部分為
    6750分之32、被告卯○○○○○○之應有部分為6750分之8
    、被告寅○○○○○○所之應有部分為6750分之8 。(2)坐落
    苗栗縣西湖鄉○○○段281 地號土地（地目田，面積291 平
    方公尺，以下簡稱系爭281 地號土地）、同段287 地號土地
    （地目田，面積2614平方公尺，以下簡稱系爭287地號土地
    ）、同段1367之1 地號土地（地目田，面積3376平方公尺，
    以下簡稱系爭1367之1 地號土地）等3 筆土地為原告及被告
    壬○○、辛○○、己○○所共有，原告之應有部分均為3分
    之1 ，被告壬○○之應有部分均為15分之2 、被告辛○○之
    應有部分均為3 分之1 、被告己○○之應有部分均為5 分之
    1 。(3)坐落苗栗縣西湖鄉○○○段1366地號土地（地目旱，
    面積4762平方公尺，以下簡稱系爭1366地號土地）、同段13
    66之2 地號土地（地目旱，面積3527平方公尺，以下簡稱系
    爭1366之2 地號土地）等2 筆土地為原告及被告壬○○、辛○○、癸○○、丁○○所共有，原告之應有部分均為3 分之
    1 ，被告壬○○之應有部分均為15分之1 、被告辛○○之應
    有部分均為3 分之1 、被告癸○○之應有部分均為15分之2
    、被告丁○○之應有部分均為15分之2 。(4)坐落苗栗縣西湖
    鄉○○○段282 地號土地（地目田，面積820 平方公尺，以
    下簡稱系爭282 地號土地）、同段283 地號土地（地目田，
    面積768 平方公尺，以下簡稱系爭283 地號土地）、同段28
    4 地號土地（地目田，面積418 平方公尺，以下簡稱系爭28
    4 地號土地）、同段285 之1 地號土地（地目田，面積199
    平方公尺，以下簡稱系爭285 之1 地號土地）、同段285 之
    2 地號土地（地目田，面積5149平方公尺，以下簡稱系爭28
    5 之2 地號土地）、同段285 之3 地號土地（地目田，面積
    112 平方公尺，以下簡稱系爭285 之3 地號土地）、同段28
    5 之4 地號土地（地目田，面積315 平方公尺，以下簡稱系
    爭285 之4 地號土地）、同段286 地號土地（地目田，面積
    732 平方公尺，以下簡稱系爭286 地號土地）、同段288 地
    號土地（地目田，面積2304平方公尺，以下簡稱系爭288 地
    號土地）等9 筆土地為原告及被告壬○○、辛○○、癸○○
    所共有，原告之應有部分均為3 分之1 ，被告壬○○之應有
    部分均為15分之2 、被告辛○○之應有部分均為3 分之1 、
    被告癸○○之應有部分均為5 分之1 。
  (二)兩造就系爭1367之1 、1367之2 、1366、1366之2 、281 、
    282 、283 、284 、285 之1 、285 之2 、285 之3 、285
    之4 、286 、287 、288 地號等15筆土地並無不分割之特約
    ，上開系爭土地亦無不能分割之情形，因共有人間無法達成
    協議分割，爰依民法第823 條第1 項、第824 條第2 項規定
    ，訴請准予裁判分割等語。
  (三)並聲明：依如附圖所示甲、乙、丙、丁案所示分割方式予以
    分割。
  (四)對被告抗辯所為之陳述：原告之分割方案並未切割到被告之
    主要建物。又原告分到之土地有部分在道路旁，係因原告所
    有建物在道路旁，當初原告興建時亦經被告同意，且原告亦
    有分到未臨道路之土地，被告亦有分到臨道路旁之土地，被
    告分到之土地並非全屬價值較低之土地。另系爭1366之2 地
    號土地毗鄰之同段285 、283 之2 地號土地係被告辛○○、
    壬○○兄弟使用，非給被告之土地緊臨285 、283 之2 地號
    土地，可完整的使用，並非如被告所言分給被告之土地為畸
    零地。又依被告民國97年7 月22日異議聲請狀所載之分割方
    案，或因共有人不同無法合併分割，或因土地不相鄰不能合
    併分割，且同段283 之2 、285 、285 之6 、285 之8 、28
    5 之10地號土地既未經起訴請求分割，被告主張納入尤非可
    採。
二、被告癸○○則以：同意分割，並同意原告之分割方案，反對
    其餘被告等所提之全部土地變價分割之方案。
三、被告壬○○、辛○○、子○○、丑○○、丁○○、丙○○、
    卯○○○○○○、寅○○○○○○、己○○等人則以：
  (一)系爭土地應依如被告民國97年7 月22日異議聲請狀所載之(一)
    等值分配原則或(二)等面積合併分割方案予以分割，若前二種
    方式未能符合原告之意願，則被告等願以(三)拍賣分配之方式
    ，即系爭土地全部予以變價分割之方式予以分割。
  (二)系爭土地之筆數多，地形不勻，利用價值不等，數十年來各
    共有人均各自有使用收益範圍。如依原告分割方案，有的面
    積太小，各共有人分配使用範圍零星不整，難以耕作，實不
    宜細分。又被告當初會同意原告在系爭1366之2 地號土地蓋
    房子，係因原告亦同意被告等在系爭1367之1 、1367之2地
    號土地蓋房子，而依原告分割方案，會拆到被告辛○○、壬○○、子○○等之房屋，原告所有之建物則完整不會遭切割
    ，顯不合理。另依原告之分割方案，流失地都分給被告，原
    告分的土地很多都面臨道路，價值較高，被告分得土地則屬
    價值較低之土地。且依原告分割方案，系爭1366之2 地號土
    地中較好之土地分給原告，其他畸零地及已流失之土地分給
    被告等，明顯不合理。況系爭1366之2 地號土地，原告於83
    年間以交換條件取得其他共有人之同意申請興建農舍，並已
    興建完成，依農舍建蔽率之規定，系爭1366之2 地號土地全
    部均經原告申請為法定空地，如依原告方案予以分割，嚴重
    影響其餘共有人之權益。
  (三)原告與訴外人張兆光為親兄弟，且渠等就名下所共有之土地
    ，早有互易使用之事實，是應將坐落同段283 之2 、285 、
    285 之6 、285 之8 、285 之10地號土地等納入本件系爭土
    地之分割，依被告等主張之(一)等值分配原則予以分割，分割
    方式如卷(3)第75頁所示。又如認被告前開(一)等值分配方案不
    可採，則願依卷(3)第78至81頁所示之(二)等面積合併分割方案
    予以分割。
  (四)並聲明：原告之訴駁回。
四、本件(1)系爭1367之2 地號土地為原告及被告壬○○、辛○○
    、子○○、丑○○、丁○○、丙○○、卯○○○○○○、寅
    ○○○○○○所共有，原告之應有部分為3 分之1 ，被告壬○○之應有部分為15分之2 、被告辛○○之應有部分為3 分
    之1 、被告子○○之應有部分為1125分之8 、被告丑○○之
    應有部分為1125分之8 、被告丁○○之應有部分為1500分之
    268 、被告丙○○之應有部分為6750分之32、被告卯○○○○○○之應有部分為6750分之8 、被告寅○○○○○○所之
    應有部分為6750分之8 。(2)系爭281 、287 、1367之1 地號
    土地等3 筆土地為原告及被告壬○○、辛○○、己○○所共
    有，原告之應有部分均為3 分之1 ，被告壬○○之應有部分
    均為15分之2 、被告辛○○之應有部分均為3 分之1 、被告
    己○○之應有部分均為5 分之1 。(3)系爭1366、1366之2地
    號土地等2 筆土地為原告及被告壬○○、辛○○、癸○○、
    丁○○所共有，原告之應有部分均為3 分之1 ，被告壬○○
    之應有部分均為15分之1 、被告辛○○之應有部分均為3分
    之1 、被告癸○○之應有部分均為15分之2 、被告丁○○之
    應有部分均為15分之2 。(4)系爭282 、283 、284 、285 之
    1 、285 之2 、285 之3 、285 之4 、286 、288 地號土地
    等9 筆土地為原告及被告壬○○、辛○○、癸○○所共有，
    原告之應有部分均為3 分之1 ，被告壬○○之應有部分均為
    15分之2 、被告辛○○之應有部分均為3 分之1 、被告癸○○之應有部分均為5 分之1 。兩造就系爭1367之1 、1367
    之2 、1366、1366之2 、281 、282 、283 、284 、285 之
    1 、285 之2 、285 之3 、285 之4 、286 、287 、288 地
    號等15筆土地並無不分割之特約，上開系爭土地亦無因使用
    目的不能分割之情形，為兩造所不爭執，且有系爭土地之土
    地登記謄本附卷可憑（詳卷(2)第231 至261 頁），自堪信為
    真實。另兩造就系爭15筆土地之分割方式於訴訟程序進行中
    ，原告主張應依如附圖所示甲、乙、丙、丁案之分割方式予
    以分割，被告則主張應依其於97年7 月22日異議聲請狀所載
    予以分割，是兩造就系爭土地之分割方法無從獲得協議之事
    實，亦足堪認定。從而，原告依民法第824 條第2 項規定，
    訴請以判決分割系爭15筆土地，於法即無不合，應予准許。
五、按裁判上如何定共有物分割之方法，除應斟酌當事人之聲明
    、共有物之性質、共有人之意願、利害關係、經濟效用及全
    體共有人之利益等公平決之外，並不受任何共有人主張之拘
    束，法院為顧及全體共有人所得利用之價值等情形，本有自
    由裁量之權，此有最高法院82年度台上字第1990號裁判意旨
    可資參照。查系爭1366之2 地號土地如附圖甲案丙案標示F3
    部分坐落有原告所有3 層RC造房屋及庭院，其餘標示H3、G
    3 、I3部分均為沿河堤之細長形土地，其中標示G3、H3部分
    為訴外人即原告之弟張兆光使用，標示I3部分亦有部分土地
    流失；系爭1367之2 地號土地如附圖甲案標示A1、D1部分土
    地現由被告辛○○、壬○○管理使用，並於其上種植柚子樹
    及設置灌溉水井2 座，標示C1部分坐落有被告丁○○家族所
    有之林家宗祠，標示B1部分坐落有被告丙○○所有之平房1
    棟，標示E1部分靠北邊為被告辛○○、壬○○種植柚子及畜
    牧羊隻使用，其上並坐落有羊舍1 棟，靠南邊部分則為原告
    種植柚子及蔬菜使用；系爭1367之1 地號土地如附圖乙案標
    示M2部分上有3 米寬柏油路通往系爭1367之2 地號土地，道
    路西北側有墳墓1 座及被告辛○○、壬○○種植之柚子樹數
    棵，其餘為被告辛○○、壬○○畜養羊隻使用，於標示M2東
    南側部分坐落有被告辛○○、壬○○之平房。另於標示N2、
    O2東南半部亦坐落有被告辛○○、壬○○之祖厝，標示N2、
    O2西北側及標示P2部分為被告辛○○、壬○○之柚子園；系
    爭281 、282 地號土地現為原告占有使用，並於其上種植柚
    子樹及山葡萄，系爭282 地號土地臨馬路部分坐落有原告所
    有之平房1 棟供倉庫使用；系爭287 地號土地現均為被告辛○○、壬○○種植柚子所用；系爭1366地號土地如附圖丙案
    標示A3部分現為原告種植玉米、香蕉、花生及地瓜等用，標
    示B3、C3部分有被告辛○○、壬○○所有之蓄水池，標示C3
    、D3靠東側部分土地，大部分均已流失成河床，D3部分土地
    為道路占用；系爭286 、285 之3 、285 之4 、285 之2 、
    2 88地號東側坐落有5 米寬柏油路；系爭283 、284 、28 5
    之1 、285 之2 、285 之4 、286 地號土地如附圖丁案標示
    L4部分現有被告辛○○、壬○○所有之蓄水池，標示K4、I4
    靠東北側部分為被告辛○○、壬○○耕作使用J4、I4西南側
    現為被告癸○○種植玉米使用；另系爭1367之2 地號土地靠
    近系爭281 地號土地西側部分，亦有部分土地流失等情，業
    據本院會同苗栗縣銅鑼地政事務所人員至現場勘驗屬實，並
    製有勘驗筆錄附卷可憑（詳卷(三)第38至41頁），且有被告所
    提現場照片在卷可按（詳卷(三)第84至87頁）。本院審酌系爭
    土地1367之2 地號土地目前之前開使用之現狀、分割後各筆
    土地之經濟利益及共有人之意願，認系爭1367之2 地號土地
    應以如附圖甲案原告主張方案所示分割方法予以分割，即將
    如附圖甲案原告主張方案所示編號A1部分面積6251平方公尺
    土地分歸原告所有，編號B1部分面積400 平方公尺土地分歸
    被告子○○、丑○○、丙○○、卯○○○○○○、寅○○○○○○按渠等原應有部分之比例維持共有，編號C1部分面積
    3350平方公尺土地分歸被告丁○○所有，編號D1部分面積62
    51平方公尺土地分歸被告辛○○所有，編號E1部分面積2500
    平方公尺土地分歸被告壬○○所有，爰判決如主文第1 項所
    示。
六、次按共有物分割之方法，不能協議決定者，法院得因任何共
    有人之聲請，命為下列之分配：(一)以原物分配於各共有人。
    (二)變賣共有物，以價金分配於各共有人，民法第824 條第2
    項定有明文。而請求分割共有物之訴，應由法院依民法第82
    4 條命為適當之分配，不受任何共有人主張之拘束，審判上
    共有物分割方法，在德、日、瑞民法，固以原物分割為原則
    ，價金分配為例外，但我國民法對於二者，則無分軒輊，均
    應由法院斟酌當事人之聲明、共有物之性質、經濟效用及全
    體共有人之利益等公平決定之，最高法院74年度第1 次民事
    庭會議決議意旨亦足參照。查(1)本件系爭1367之1 地號土地
    如附圖乙案標示M2部分上有3 米寬柏油路通往系爭1367 之2
    地號土地，道路西北側有墳墓1 座，標示M2東南側部分坐落
    有被告辛○○、壬○○之平房，另於標示N2、O2東南半部亦
    坐落有被告辛○○、壬○○之祖厝，有如前述，則如遽依原
    告之分割方案予以分割，將致被告辛○○、壬○○所有前開
    建物遭致拆除；(2)系爭281 、282 、285 之3 、287 、28 8
    地號土地面積分別僅291 、820 、112 、2614及2304平方公
    尺，均為農牧用地，如採原物分割方式予以逐筆分割，將致
    各該筆土地細分而不利於耕作，於兩造均屬不利，且於土地
    之最大經濟利益亦屬有礙；(3)系爭1366地號土地之地形狹長
    ，且於如附圖丙案標示C3、D3靠東側部分土地，大部分均已
    流失成河床，D3其餘部分又為道路占用，亦如前述，則如依
    原告之分割方案，於被告辛○○、壬○○明顯不利，且被告
    壬○○分得土地亦僅318 平方公尺，明顯不利於耕作使用；
    (4)系爭1366之2 地號土地除如附圖丙案標示F3部分坐落有原
    告所有3 層RC造房屋及庭院，面積較完整外，其餘標示H3、
    G3、I3部分均為沿河堤之細長形土地，則如依原告分割方案
    予以分割，僅原告分得土地堪用，其他被告分得土地均難以
    利用；(5)系爭283 、284 、285 之1 、285 之2 、28 5 之4
    、286 地號等6 筆土地雖共有人相同，應有部分亦相同，依
    法得合併分割，惟於系爭285 之2 、286 地號土地東側現坐
    落有5 米寬柏油道路，且有部分土地流失無法使用，業如前
    述，則如依原告分割方案，分予被告癸○○、壬○○、辛○○之土地，共計約1112平方公尺土地為道路占用，且於被告
    壬○○分得土地尚有約141 平方公尺無法使用之流失地（詳
    卷(二)第201 頁複丈成果圖），明顯於被告不利，且於系爭28
    5 之2 、28 5之4 地號土地間尚有另筆無法予以合併分割之
    系爭285 之3 地號土地，於被告癸○○分得土地之使用亦屬
    不便。(6)至被告壬○○、辛○○、子○○、丑○○、丁○○
    、丙○○、卯○○○○○○、寅○○○○○○、己○○等人
    於最後言詞辯論期日所提(一)等值分配原則或(二)等面積合併分
    割方案，或因共有人不同，或因土地不相毗鄰，依法不能合
    併分割，已無可採，甚且渠等將未經起訴之同段283 之2 、
    2 85、285 之6 、285 之8 、28 5之10地號土地等納入一併
    分割，尤屬無可採。本院審酌上情，並斟酌除原告及被告癸○○外，其餘被告均陳明願依變價分割之方式分割系爭土地
    等情，及上開土地如予以細分，於兩造及土地之經濟利益均
    屬有礙，爰將系爭1367之1 、1366、1366之2 、281 、282
    、28 3、284 、28 5之1 、285 之2 、285 之3 、285 之4
    、28 6、287 、28 8地號等14筆土地均予以變價分割，所得
    價金按兩造就各該筆土地之應有部分比例分配之，爰判決如
    主文第2、3、4項所示。
七、末按因共有物分割、經界或其他性質上類似之事件涉訟，由
    敗訴當事人負擔訴訟費用顯失公平者，法院得酌量情形，命
    勝訴之當事人負擔其一部，民事訴訟法第80條之1 定有明文
    。本件既係因共有物分割涉訟，核其性質，兩造本可互換地
    位，則原告提起本訴雖依法有據，然被告之應訴又係法律規
    定所不得不然，是本院認應由兩造依原應有部分之比例，平
    均分擔訴訟費用較為允洽，爰依職權判決如主文第5 項所示
    。
八、本件事證已臻明確，兩造其餘主張陳述及所提之證據，均毋
    庸再予審酌，附此敘明。
九、訴訟費用負擔之依據：民事訴訟法第80條之1 。
中    華    民    國    97    年    8     月    7     日
                  民事庭法  官  王萬金
以上正本係照原本作成。
如對本判決上訴，須於判決送達後20日內向本院提出上訴狀。
                        書記官  劉碧雯
中    華    民    國    97    年    8     月    7     日


司法院資訊處製作；財團法人民間司法改革基金會備份。
